【裁判字號】    99,台上,5549
【裁判日期】    990909
【裁判案由】    違反毒品危害防制條例等罪
【裁判全文】
最高法院刑事判決            九十九年度台上字第五五四九號
上  訴  人  甲○○
選任辯護人  廖志堯律師
上  訴  人  乙○○
            丙○○
上列上訴人等因違反毒品危害防制條例等罪案件，不服台灣高等
法院台中分院中華民國九十九年二月二日第二審判決（九十八年
度上訴字第二五０三號，起訴案號：台灣台中地方法院檢察署九
十八年度偵字第九五三０、九九一六、一一一八三號），提起上
訴，本院判決如下：
    主  文
原判決關於乙○○如原判決附表一編號一所示販賣第二級毒品、
丙○○如原判決附表二編號四所示販賣第一級毒品部分均撤銷，
發回台灣高等法院台中分院。
其他上訴駁回。
    理  由
一、撤銷發回（即乙○○如原判決附表一編號一所示販賣第二級
毒品、丙○○如原判決附表二編號四所示販賣第一級毒品）部分
：
本件原判決維持第一審關於上訴人乙○○如原判決附表一編號一
所示販賣第二級毒品部分，比較行為時及裁判時法律，適用最有
利於乙○○之規定，論處乙○○共同販賣第二級毒品罪刑（累犯
）之判決；並撤銷第一審關於上訴人丙○○所為科刑之判決，就
原判決附表二編號四部分，比較行為時及裁判時法律，適用最有
利於丙○○之規定，改判仍論處丙○○販賣第一級毒品罪刑（累
犯）。固非無見。
惟查：（一）、受施用毒品者委託，代為向販售毒品者購買毒品
後，交付委託人以供施用，並收取價款，為幫助施用；受販售毒
品者委託，將毒品交付買受人，並收取價款，則係共同販賣。二
者固同具向毒販取得毒品後交付買受人並收取代價之行為外觀，
然因行為人主觀上，究與販售者抑或買受人間有犯意聯絡，而異
其行為責任。前者係受施用者委託，意在便利、助益施用，與施
用毒品者間有犯意聯絡，後者則係受販售者之委託而與販售者間
有犯意聯絡。原判決理由固依憑卷附甲○○之供述、證人即乙○
○之父張光宇與甲○○間之通訊監察譯文，認定乙○○與甲○○
有如原判決附表一編號一所示〔即原判決事實欄一、(一)〕共同販
賣第二級毒品甲基安非他命予張光宇犯行。然觀諸該譯文內容略
為張光宇主動以電話聯絡，要求甲○○轉告其子乙○○當天返家
時代為攜帶些許「東西」等情，而該「東西」一語意指第二級毒
品甲基安非他命，業據張光宇陳明，甲○○亦證稱其確將張光宇
之意轉達予乙○○等語。則乙○○經由甲○○告知，因而攜帶甲
基安非他命返家交予其父並收取價款，究係為助益其父施用？抑
或基於與甲○○間共同意圖營利而販賣之犯意聯絡？似待進一步
釐清。乃原判決未詳為探求，並為必要之說明，遽認乙○○此部
分應論以共同販賣第二級毒品甲基安非他命罪責，尚嫌速斷。（
二）、認定犯罪事實應依證據，為刑事訴訟法所明定，故被告否
認犯罪事實所持之辯解，縱屬不能成立，仍非有積極證據足以證
明其犯罪行為，不能遽為有罪之認定。原判決雖以丙○○於民國
九十八年四月七日曾傳送內容為「阿順，你昨天跟我處理的四分
之一份的東西，不知你現在方便給我嗎？不好意思，我實在缺一
些，麻煩你方便的話，請打給我好嗎」之簡訊予甲○○，有該簡
訊為憑，並佐以九十八年四月六日彼等二人於台中縣、市等處之
行蹤動態（見原判決第三十一頁第二十四行至第三十二頁第八行
），足徵丙○○傳送該簡訊係向甲○○催索交易毒品價款，甲○
○並於是日下午付款，因認丙○○確有如原判決附表二編號四所
示〔即原判決事實欄二、(四)〕於九十八年四月六日販賣第一級毒
品海洛因予甲○○。然上開簡訊，究如何得憑以認定丙○○向甲
○○催索者係金錢款項，且係交易海洛因之價款？又認定彼等二
人於九十八年四月七日行蹤動態所憑之依據及得心證之理由為何
？原判決俱未為必要之說明，徒以丙○○否認該收取毒品交易價
款之事實所持辯解，或前後不相一致，或與甲○○所述不符，均
不足採信，遽為上開不利於丙○○之判斷，顯有理由不備之違失
。乙○○、丙○○上訴意旨分別指摘原判決此等部分不當，尚非
無據，且原判決上述之違背法令均影響於事實之確定，本院無可
據以為裁判，應認原判決此等部分均有發回更審之原因。
二、駁回（即乙○○如原判決附表一編號四至九所示販賣第一級
毒品、丙○○如原判決附表二編號一至三所示販賣第一級或第二
級毒品及甲○○）部分：
按刑事訴訟法第三百七十七條規定，上訴於第三審法院，非以判
決違背法令為理由，不得為之。是提起第三審上訴，應以原判決
違背法令為理由，係屬法定要件。而上訴第三審法院之案件，是
否以判決違背法令為上訴理由，應就上訴人之上訴理由書狀加以
審查，如果上訴理由書狀並未依據卷內訴訟資料，具體指摘原判
決不適用何種法則或如何適用不當，或所指摘原判決違法情事，
顯與法律規定得為第三審上訴理由之違法情形，不相適合時，均
應認其上訴為不合法律上之程式，予以駁回。至原判決究有無違
法，與上訴是否以違法為理由，係屬二事。本件原審經審理結果
，認為上訴人甲○○如原判決附表一所示、乙○○如原判決附表
一編號四至九所示、丙○○如原判決附表二編號一至三所示等販
賣第一級或第二級毒品之犯行均明確，因而撤銷第一審關於丙○
○此等部分所為科刑之判決，比較行為時及裁判時法律，適用最
有利於丙○○之規定，改判仍論處丙○○如原判決附表二編號一
至三所示販賣第一級或第二級毒品共三罪（均累犯）罪刑（均處
有期徒刑），並維持第一審論處乙○○如原判決附表一編號四至
九所示共同販賣第一級毒品共六罪（均累犯）罪刑（皆處有期徒
刑）、論處甲○○如原判決附表一所示販賣或共同販賣第一級或
第二級毒品共九罪罪刑（均處有期徒刑）之判決，駁回其二人對
上開部分之第二審上訴，並對上訴人等各定其應執行之刑，已詳
敘調查、取捨證據之結果及憑以認定犯罪事實之心證理由。且就
上訴人等否認犯行之供詞及其等所辯各語認非可採，予以論述。
查我國刑事訴訟制度之第二審係採覆審制，應就上訴部分為重複
之審判程序，從而第一審訴訟程序縱有瑕疵，亦因上訴第二審重
新審理而已補正，即難再指為違法。甲○○、乙○○於第一審雖
經指定同一公設辯護人為彼等辯護，然第一審判決後，彼等不服
，提起第二審上訴，已分別選任辯護人，並經各該辯護人於原審
為彼等辯護，有原審案卷可憑。則其第一審訴訟程序上縱有上訴
意旨所指利害相反之二被告，卻指定同一辯護人為其辯護之瑕疵
，亦因第二審重新審理而補正，即無違法可言。甲○○上訴意旨
執以指摘原判決仍維持第一審關於甲○○、乙○○部分之科刑判
決，未予糾正云云，要無足取。又原判決並未援引證人張光宇、
呂錫卿警詢中之供述，為認定甲○○、丙○○二人犯罪之證據，
而高炤銘、廖文彬及吳旻祐之警詢供述雖經原判決併引為其附表
一編號二至九所示犯罪之證據，然各該罪另有彼等於偵查中之供
證足資為證，彼等警詢之陳述縱予除去，仍應為同一事實之認定
，是原判決關於此等證人警詢中陳述證據能力之論斷，不論當否
，均於判決結果不生影響；另原判決所援引之各項非供述證據既
無違法取證而應予排除不得作為證據之情事，原判決適用刑事訴
訟法第一百五十九條之五關於傳聞法則之例外規定，說明其有證
據能力，其理由記載縱有瑕疵，於判決本旨亦不生影響；再本案
卷附各次通訊監察譯文，業經原審於審理時對上訴人等提示並告
以要旨，依法踐行調查程序，上訴人等及其等辯護人始終未曾對
各該譯文內容提出任何異議，原審引用該等譯文為科刑判決之基
礎，未就此特別說明，並不影響上訴人等販賣毒品犯罪事實之認
定。是甲○○、丙○○等上訴意旨執上開各項指摘原判決不當，
俱非適法之第三審上訴理由。再觀諸原判決認定甲○○販賣海洛
因、甲基安非他命，係自九十八年三月六日起至同年四月七日止
，陸續多次為之，且各次販售之數量，除售予張光宇一次新台幣
（下同）二千元、高炤銘二次分別為二千五百元、六千元外，餘
各次均僅五百元，甚為有限，甲○○本人並曾有施用海洛因、甲
基安非他命前科，是甲○○販入此等毒品之時非必出於轉售圖利
之目的，其為供己施用而販入後始另行起意販賣亦有可能，原判
決事實欄所載甲○○、乙○○二人共同基於販賣海洛因及甲基安
非他命以營利之犯意聯絡，由甲○○、乙○○分別與購買毒品者
談妥交易，再由乙○○將甲○○事先販入並已分裝之海洛因或甲
基安非他命交付予購毒者等情，亦僅認定甲○○與乙○○共同販
賣之毒品，係甲○○事先販入者，並未載明甲○○事先販入該等
毒品時即係基於轉售他人牟利之意圖所為，自難謂甲○○販入毒
品之行為亦成立販賣毒品罪。甲○○上訴意旨指摘原判決就其認
定甲○○此部分犯罪事實之時、地、毒品數量及所憑之證據、理
由等俱未說明，有理由不備之違失云云，容有誤會。再者，原判
決認定甲○○有其附表一所示販賣海洛因、甲基安非他命犯行，
業援引該附表所示各次毒品交易之買受人張光宇等所述購買毒品
之經過情形、乙○○就該附表編號一、四至九部分犯行所為向甲
○○取得毒品交付買受人之自白，並佐以卷附關於該附表編號一
、二、四至七、九所示毒品交易之通訊監察譯文、該附表其餘部
分毒品交易之相關電話通聯紀錄所顯示基地台位置等為據，逐一
闡述甚詳，且說明上開毒品交易概屬有償行為，甲○○、乙○○
苟非為牟利，當不致甘冒刑責重罰之風險進行毒品交易，是彼等
應有營利之意圖無疑等情。核與客觀上之經驗法則、論理法則尚
無違背。甲○○上訴意旨雖以張光宇與甲○○之通訊監察譯文內
容顯示，張光宇僅要求甲○○轉告乙○○攜帶「東西」返家，並
未明示該所謂「東西」係何所指，且張光宇與乙○○誼屬父子，
關係密切，甲○○與乙○○縱確交付毒品予張光宇，亦非為牟利
；證人高炤銘係委請甲○○向綽號「阿醜」之不詳姓名者購買毒
品，並非向甲○○購買毒品，卷附通聯紀錄及所載基地台位置，
僅足證明高炤銘曾與甲○○電話聯絡及當時所在，尚不足推論甲
○○確販賣海洛因予高炤銘；本件販賣海洛因予廖文彬、吳旻祐
，始終係乙○○一人所為，甲○○未曾參與，原判決卻認甲○○
就此部分行為與乙○○不僅有犯意聯絡，並有行為分擔，顯有矛
盾云云。然乙○○雖因係張光宇之子，而依張光宇之囑咐攜帶甲
基安非他命，趁返家之便交予張光宇，實則該毒品係甲○○所有
，甲○○與張光宇並無特殊情誼，且張光宇取得該甲基安非他命
，已支付部分價款一千元，尚欠一千元，係有償取得，原判決因
認甲○○此部分毒品交易，有營利意圖，並無不合；另原判決就
甲○○所辯高炤銘僅委其代向「阿醜」購買毒品云云，已以彼等
交易毒品當天，甲○○接獲高炤銘洽購毒品之電話後，始終未曾
與「阿醜」聯絡，且該辯解核與高炤銘於第一審所述亦不相符，
顯係圖卸等語，予以指駁；又廖文彬、吳旻祐雖係直接向乙○○
洽購海洛因，然乙○○交付之海洛因均為甲○○所有，吳旻祐更
係經由身為其胞兄同學之甲○○告知，始得悉乙○○電話及向其
洽購海洛因，原判決認甲○○、乙○○就此部分販毒犯行，有犯
意聯絡及行為分擔，自屬有據。從而甲○○上訴意旨執上情指摘
原判決，自無足取。另原判決認定丙○○販賣海洛因予呂錫卿部
分之犯行，除援引呂錫卿向丙○○購買海洛因之指證外，並佐以
其二人電話通聯紀錄所顯示基地台位置，說明彼等二人之行蹤動
向，適與呂錫卿之供述若合符節，資為論據，業於理由內剖析明
確。丙○○上訴意旨猶以該通聯紀錄不足憑為其販賣毒品之佐證
，指摘原判決僅憑呂錫卿之供述，為此部分犯罪唯一之證據云云
，亦係徒憑己意，任意指摘，委無足取。又依九十八年五月二十
日修正之毒品危害防制條例第十七條第二項規定，販賣毒品者須
於偵查、審判中均自白，始減輕其刑，乙○○於法院審理中，固
坦承交付海洛因予原判決附表一編號四至九所示買受毒品之人，
然始終辯稱其係無償提供，並未販賣圖利云云，自難謂其於審理
中已坦承販賣海洛因犯行；另丙○○甫遭警查獲，於警詢之初，
即矢口否認有任何販賣毒品犯行，陳稱扣案毒品俱供己施用，嗣
檢察官未再傳訊，逕行提起公訴，指其涉嫌販賣甲基安非他命予
江則毅，是丙○○於偵查中始終未坦承有販賣毒品行為，嗣其於
法院審理中方自白此部分犯行，亦顯與上開減刑規定不符。從而
原判決未適用上開規定對乙○○、丙○○減輕其刑，要無彼等二
人上訴意旨所指不適用法則之違誤可言。至上訴人等關於此部分
之其餘上訴意旨，則係就屬原審採證認事職權之適法行使及原判
決已說明事項，徒憑己見，任意指摘為違法，且仍為單純事實之
爭執，亦要難謂為適法之第三審上訴理由。依上揭說明，上訴人
三人此部分上訴俱不合法律上之程式，應予駁回。
據上論結，應依刑事訴訟法第三百九十七條、第四百零一條、第
三百九十五條前段，判決如主文。
中    華    民    國  九十九  年    九    月    九    日
                      最高法院刑事第四庭
                          審判長法官  張  淳  淙
                                法官  劉  介  民
                                法官  蔡  彩  貞
                                法官  吳  信  銘
                                法官  徐  文  亮
本件正本證明與原本無異
                                      書  記  官
中    華    民    國  九十九  年    九    月   十四   日
                                                      Ｅ

司法院資訊處製作；財團法人民間司法改革基金會備份。
